【裁判字號】    97,重訴,280
【裁判日期】    980326
【裁判案由】    塗銷所有權登記等
【裁判全文】
臺灣臺北地方法院民事判決             97年度重訴字第280號
原      告  丙○○
訴訟代理人  陳恂如律師
被      告  乙○○
            甲○○
前2 人共同
訴訟代理人  王中平律師
複代理人    丁○○
上列當事人間請求塗銷所有權移轉登記等事件，本院於民國98年
3 月12日言詞辯論終結，判決如下：
    主  文
原告之訴及假執行之聲請均駁回。
訴訟費用由原告負擔。
    事  實
壹、程序方面
一、按訴狀送達後，原告不得將原訴變更或追加他訴，但請求之
    基礎事實同一或擴張或減縮應受判決事項之聲明者，不在此
    限，民事訴訟法第255 條第1 項第2 款及第3 款定有明文。
    同條第2 項復規定被告於訴之變更或追加無異議，而為本案
    之言詞辯論者，視為同意變更或追加。查原告於起訴狀中原
    請求：(一)被告乙○○就坐落台北市○○段○○段第159 號土
    地面積101 平方公尺及地上建物即台北市○○段○○段第18
    7 建號台北市○○路61巷12號3 層樓房總面積226.13平方公
    尺（第一層76.65 平方公尺、第二層80.41 平方公尺、第三
    層69.07 平方公尺），以買賣為原因所為登記次序二、登記
    日期95年3 月15日，登記機關台北市中山地政事務所之土地
    及建物所有權移轉登記應予塗銷。(二)被告至少應連帶給付原
    告新台幣（下同）400 萬元及自96年6 月2 日起至清償日止
    ，按年息百分之五計算之利息。嗣於97年4 月23日具狀擴張
    聲明為：(一)被告乙○○就坐落台北市○○段○○段第159 號
    土地面積101 平方公尺及地上建物即台北市○○段○○段第
    187 建號台北市○○路61巷12號3 層樓房總面積226.13平方
    公尺（第一層76.65 平方公尺、第二層80.41 平方公尺、第
    三層69.07 平方公尺），以買賣為原因所為登記次序二、登
    記日期95年3 月15日，登記機關台北市中山地政事務所之土
    地及建物所有權移轉登記應予塗銷，並應將該等建物遷讓返
    還原告。(二)前項聲明之預備聲明：被告乙○○應將第一項土
    地及地上建物所有權應有部分2 分之1 移轉登記予原告。有
    民事追加訴訟狀在卷為憑（見本院卷第103 頁）；復於97年
    8 月19日具狀擴張聲明為被告應連帶給付原告13,508,317元
    及自95年3 月16日起至清償日止，按年息百分之五計算之利
    息（參見卷附第154 頁民事準備(五)狀）。嗣又於98年3 月12
    日言詞辯論期日當庭減縮聲明為：(一)被告乙○○就坐落台北
    市○○段○○段第159 號土地面積101 平方公尺及地上建物
    即台北市○○段○○段第187 建號門牌號碼台北市○○路61
    巷12號3 層樓房總面積226.13平方公尺（第一層76.6 5 平
    方公尺、第二層80.41 平方公尺、第三層69.07 平方公尺）
    ，以買賣為原因所為登記次序二、登記日期95年3 月15 日
    ，登記機關台北市中山地政事務所之所有權移轉登記應予塗
    銷，並應將該房屋及土地交付原告。(二)被告應連帶給付原告
    12,907,774元及自95年3 月16日起至清償日止，按年息百分
    之五計算之利息。(三)第一項聲明之預備聲明：被告乙○○就
    台北市○○段○○段第159 號土地面積101 平方公尺及地上
    建物即台北市○○段○○段第187 建號門牌號碼台北市○○
    路61巷12號3 層樓房總面積226.13平方公尺（第一層76 .65
    平方公尺、第二層80.41 平方公尺、第三層69.07 平方公尺
    ）以買賣為原因所為登記次序二、登記日期95年3 月15日，
    登記機關台北市中山地政事務所應有部分2 分之1 之所有權
    移轉登記應予以塗銷。核原告所為聲明均基於同一基礎事實
    ，或僅單純擴張或縮減應受判決之聲明，且被告無異議而為
    本案言詞辯論，揆諸前開說明，應予准許，合先敘明。
貳、實體方面:
一、原告起訴主張：
  (一)緣坐落於臺北市○○段○○段第159 號土地及其上建物即臺
    北市○○段○○段第187 建號門牌號碼台北市○○路61巷12
    號之房屋（下稱系爭房地）為原告之母陳張鶯吟所有，乙○
    ○於95年2 月22日趁陳張鶯吟病重無法處理自己事務時，盜
    用先母印鑑章，偽造不實之買賣契約書及移轉登記申請書，
    將系爭房地過戶登記至自己名下。被告乙○○所為，顯屬故
    意不法侵害陳張鶯吟之權利，嗣陳張鶯吟於同年3 月25日死
    亡，原告為其唯一繼承人，爰依繼承及侵權行為之法則，請
    求被告乙○○塗銷所有權移轉登記，將系爭房地返還原告。
    退步言之，倘鈞院認先母陳張鶯吟曾書立遺囑將系爭房地遺
    贈被告乙○○所有，然其「遺贈」已侵害原告之特留分，致
    原告應得之數不足，其自得依民法第1225條之規定扣減被告
    上開受贈之財產，請求被告乙○○將系爭房地所有權應有部
    分1/ 2移轉登記與原告。
  (二)又陳張鶯吟在彰化銀行總部分行第000000000000號帳戶內原
    有存款1 千餘萬元，被告僅受陳張鶯吟委託代為提領日常生
    活所需之花費，詎渠等竟利用上開機會，盜用陳張鶯吟之印
    章及存摺，自91年1 月9 日起至95年3 月16日止陸續盜領上
    開帳戶內存款12,907,774元。為此，爰依民法第185 條之規
    定，請求被告2 人負侵權行為之連帶賠償責任。
  (三)並聲明：(1)被告乙○○就坐落台北市○○段○○段第159 號
    土地面積101 平方公尺及地上建物即台北市○○段○○段第
    187 建號門牌台北市○○路61巷12號3 層樓房總面積226.13
    平方公尺（第一層76.65 平方公尺、第二層80. 41平方公尺
    、第三層69.07 平方公尺）以買賣為原因所為登記次序2.登
    記日期95年3 月15日，登記機關台北市中山地政事務所之所
    有權移轉登記應予塗銷，並應將該房屋及土地交付原告。(2)
    被告應連帶給付原告12,907,774元及自95年3 月16日起至清
    償日止，按年息百分之五計算之利息。(3)第1 項訴訟費用由
    被告乙○○負擔，第2 項訴訟費用由被告連帶負擔。(4)本判
    決第2 項原告願供擔保，請宣告假執行。(5)第1 項聲明之預
    備聲明：被告乙○○就台北市○○段○○段第159 號土地面
    積101 平方公尺及地上建物即台北市○○段○○段第187 建
    號門牌台北市○○路61巷12號3 層樓房總面積226.13平方公
    尺（第一層76.65 平方公尺、第二層80.41 平方公尺、第三
    層69.07 平方公尺）以買賣為原因所為登記次序二、登記日
    期95年3 月15日，登記機關台北市中山地政事務所應有部分
    2 分之1 之所有權移轉登記應予以塗銷。
二、被告乙○○、甲○○則以：
  (一)被告乙○○為陳張鶯吟之次子，惟由陳張鶯吟之三姐張宜男
    收養，平日侍親至孝，且與母親陳張鶯吟同財共居20年，迄
    至其母過世前均由乙○○負責照顧。且陳張鶯吟之父即乙○
    ○之外祖父生前即預立遺囑「商得長女鶯吟同意將其次男銘
    傳過繼張家…三女宜男收為養子．為維張家門楣非留遺產給
    他難以維持但礙於我國民法銘傳無權繼承立遺囑人祖父之遺
    產不得已特立此遺囑…．(一)張家戶長由銘傳繼承。(二)張家所
    有家財道具及一切動產歸銘傳繼承。(三)不動產除法定特留份
    貳分之壹．．．其餘額貳分之壹由銘傳繼承。(四)…撫順街之
    房地產因早年贈與鶯吟，余本無權處理，但為保全南京西路
    房地產產權完整計，曾商得鶯吟同意將該房地產變賣其價款
    扣除諸稅及費用外作伍份均分…銘傳各壹份。(五)但繼室及三
    女兒均須以拋棄南京西路房地產之繼承權而全部由銘傳繼承
    為條件否則不得處分撫順街之房地產。(六)而銘傳分得該伍分
    之壹價款可作辦理南京西路房地產繼承手續之費用及稅款之
    用…。」，其中「撫順街」之房屋即為系爭房屋，僅門牌變
    更為天祥路。陳張鶯吟及其餘繼承人雖就上開遺囑略作調整
    ，改為出售南京西路之房屋，而留下系爭房屋，然陳張鶯吟
    仍遵循其父遺囑將系爭房屋留給乙○○，加以乙○○侍親至
    孝，則陳張鶯吟贈與系爭房地與其親生之子乙○○，實屬合
    情合理。又陳張鶯吟雖曾於生前預立遺囑將系爭房地遺贈與
    乙○○，然立遺囑人復改以贈與之方式，將系爭房地過戶至
    乙○○名下，則上開移轉登記乃陳張鶯吟於生前所為之贈與
    ，並非「遺贈」，自與民法第1225條之特留分規定無涉，原
    告自不得主張扣減。
  (二)陳張鶯吟因身體狀況不佳，故將其銀行帳戶之存摺、印章、
    提款卡及密碼等交由被告全權管理，上開存款雖早經其母贈
    與被告乙○○，被告仍用以支付陳張鶯吟及家庭各項生活所
    需之費用，且用上開款項支付家庭生活支出係出自陳張鶯吟
    之授權，原告主張其等為盜領，並不足採。而被告管理陳張
    鶯吟之銀行帳戶自92年6 月中旬至95年3 月底陳張鶯吟過世
    ，期間長達二年餘，至於92年6 月16日前該帳戶並非被告管
    理，原告主張被告盜領上開存款，應由其負舉證之責。再者
    ，陳張鶯吟雖健康狀況不佳，但非神智不清，其意思表達清
    晰無礙，故對於銀行帳戶之支出及收入均十分清楚且同意，
    原告僅憑銀行往來紀錄計算提領金額，即指訴被告侵占大筆
    存款，故意忽略期間被告亦存入逾600 萬元之紀錄，如被告
    確為侵占何需多此一舉。況由銀行往來紀錄可悉，陳張鶯吟
    在交付存摺、提款卡之前，本即持續月領數萬元花用，另原
    告在92年3 月底至同年6 月初代管陳張鶯吟存摺時，亦曾提
    領高達217,035 元之款項，豈可將此期間原告領取之款項，
    誣稱被告所盜領。被告乙○○用上開帳戶存款支付之費用除
    系爭房地移轉之稅額及代辦費5,043,507 元外，尚有房屋修
    繕費1,683,900 元、水電費14,071元，另被告甲○○因患有
    不孕症，陳張鶯吟為鼓勵被告夫妻努力生育，亦補貼16萬元
    ，其餘則因時間久遠，且為母子至親關係，金錢往來為社會
    常態，而無法提供詳細之單據，且原告提出告訴時亦指稱陳
    張鶯吟有說銀行存款要贈與乙○○等語，顯見被告並未盜領
    陳張鶯吟之存款，自無須負損害賠償責任等語置辯。
  (三)並均聲明：(1)原告之訴及假執行之聲請均駁回。(2)如受不利
    判決，被告願供擔保，請准宣告免為假執行。(3)訴訟費用由
    原告負擔。
三、兩造不爭執事項：
  (一)原告之母陳張鶯吟於95年3 月25日死亡，原告為其唯一繼承
    人。
  (二)系爭房地原為陳張鶯吟所有，95年2 月22日以買賣為由移轉
    登記至被告乙○○名下。
  (三)陳張鶯吟於彰化銀行總部分行開立之000000000000號帳戶自
    92年6 月16日起至95年3 月30日止之提款紀錄，為被告乙○
    ○所提領。
四、本件原告主張被告乙○○盜用其母陳張鶯吟之印鑑章，偽立
    買賣契約書後，以買賣為由向臺北市中山地政事務所辦理土
    地及建物所有權移轉登記至乙○○名下，故請求塗銷登記，
    將系爭房地返還原告，並主張被告2 人盜領陳張鶯吟之存款
    等語，然為被告所否認，並以前揭情詞置辯，是本件之爭點
    厥為：(一)陳張鶯吟生前與被告乙○○有無贈與系爭房地之合
    意？(二)若無，陳張鶯吟是否另以遺囑或遺贈為由，將系爭房
    地移轉登記為乙○○所有? (三)陳張鶯吟上開行為是否侵害原
    告之特留分？(四)被告是否自91年1 月9 日到92年6 月15 日
    止共同盜領陳張鶯吟於上開彰化銀行帳戶之存款？陳張鶯吟
    與被告乙○○於92年6 月16日起有無成立委託領款之契約？
  (一)陳張鶯吟生前與乙○○有無贈與系爭房地之合意？
  (1)按當事人主張有利於己之事實者，就其事實有舉證之責，民
    事訴訟法第277 條定有明文。又私人之印章，由自己使用為
    常態，被人盜用為變態，主張變態事實之當事人，自應就此
    印章被盜用之事實負舉證之責任。本件系爭房地形式上既由
    訴外人陳張鶯吟於95年3 月15日以買賣為由移轉登記至被告
    乙○○名下，有土地暨建物謄本在卷可稽（見本院卷第6- 7
    頁），並經本院向台北市中山地政事務所調閱系爭房地之過
    戶登記資料查核屬實（同卷第16-30 頁參照），且原告亦不
    否認土地登記申請書、土地買賣所有權移轉契約書上陳張鶯
    吟印章之真正，而僅以印章遭盜用云云置辯。則依上說明，
    自應由原告負證明買賣及物權契約為偽造之責。
  (2)經查，系爭房地之土地登記申請書、所有權移轉契約書上均
    蓋有陳張鶯吟之印鑑章乙節，為原告所不爭執，並有土地登
    記資料1 份附卷為憑，徵之陳張鶯吟於95年2 月22日曾向台
    北市中山區戶政事務所申請印鑑證明，有印鑑證明（印鑑證
    明上記載「上給陳張鶯吟收執」，而非代領）等在卷可稽（
    見同卷第26頁），佐以上開申請印鑑證明之日期與本件辦理
    過戶之日期甚為相近，顯見陳張鶯吟確有將系爭房地過戶予
    被告乙○○之意甚明。又虛偽意思表示，隱藏他項法律行為
    者，適用關於該項法律行為之規定，民法第87條第2 項定有
    明文。系爭房地係陳張鶯吟於生前即贈與被告乙○○，嗣於
    辦理移轉登記時，因考慮稅賦問題改以買賣為由辦理過戶登
    記，並非「遺贈」，且陳張鶯吟於同意贈與系爭房地時意識
    清楚等情，業經證人即承辦本件過戶登記之代書章培華迭於
    本院及刑事案件偵查中到庭結證屬實（見本院卷第297 頁、
    第320-321 頁），應堪採信。從而陳張鶯吟與乙○○間上開
    虛偽買賣行為所隱藏之贈與行為，揆諸前揭說明，並不因之
    而無效，仍應適用關於贈與之規定，是系爭房地本於所隱藏
    贈與合意而為之所有權移轉登記，自屬有效。原告空言主張
    印鑑章係由乙○○盜用云云，並未能舉證以實其說，委無可
    採。
  (二)陳張鶯吟上開行為是否侵害原告之特留分？
  (1)按民法第1225條僅規定應得特留分之人，如因被繼承人所為
    之遺贈，致其應得之數不足者，得按其不足之數由遺贈財產
    扣減之，並未認特留分權利人，有扣減被繼承人生前所為贈
    與之權，是被繼承人生前所為之贈與，不受關於特留分規定
    之限制，毫無疑義。有最高法院25年上字第660 號判例要旨
    可資參照。查陳張鶯吟與乙○○間之贈與係於95年2 月22日
    為之，並於同年3 月15日辦理過戶登記完畢，嗣陳張鶯吟於
    同年3 月25日死亡，有上開土地及建物登記謄本、及死亡證
    明書各1 份在卷為憑，顯見上開贈與係陳張鶯吟於生前所為
    ，自無該條規定之適用。
  (2)次查，原告主張如系爭房地係依據陳張鶯吟之遺囑所為之過
    戶登記，其性質應屬「遺贈」云云，並有遺囑1 份在卷為憑
    （見本院卷第81頁），被告亦不爭執上開遺囑之真正。惟矧
    之陳張鶯吟書立遺囑之日期為95年1 月24日，雖上開遺囑第
    2 條確有記載「本人名下所有坐落台北市○○區○○段二小
    段第187 建號之房屋（門牌號碼為台北市○○路61巷12 號
    ），及其基地即台北市○○區○○段二小段第159 地號之土
    地，應全部由次男乙○○繼承（即遺贈），相關稅費亦皆由
    本人所餘遺產支應。」等語，然陳張鶯吟嗣後決定改以贈與
    之意思將系爭房地過戶登記為乙○○所有，且雙方已達成贈
    與合意，已詳如前述，則系爭房地之贈與契約當於斯時起成
    立，且陳張鶯吟嗣已依贈與契約完成給付，該契約為贈與之
    性質，當不因上開遺囑而變更為「遺贈」甚明。從而，原告
    主張陳張鶯吟與被告乙○○間之過戶行為係依遺囑而執行，
    應有特留分扣減之適用云云，核非有據。
  (三)被告是否自91年1 月9 日到92年6 月15日止共同盜領陳張鶯
    吟於上開彰化銀行帳戶之存款？陳張鶯吟與被告乙○○於92
    年6 月16日起有無成立委託領款之契約？
  (1)查陳張鶯吟帳戶內之存款，均是以其所有之印鑑章辦理提領
    ，以私人印章由自己使用為常態而言，衡情該等行為應認為
    是陳張鶯吟自己或合法授權他人所為。原告指稱被告未經陳
    張鶯吟同意，擅自盜用其印鑑章，核其指摘，應屬「盜用」
    範疇，自應由原告對此「盜用」行為負舉證之責。本件原告
    主張被告有盜領陳張鶯吟帳戶之款項，無非係以被告乙○○
    持有陳張鶯吟系爭帳戶之印鑑章、存摺等物，故得私自擅用
    ，且取款條均由被告乙○○所書寫等情為據。惟查，被告乙
    ○○與陳張鶯吟為同財共居之親屬，陳張鶯吟授權乙○○處
    理家庭生活開銷，並將印章、存摺等物交由其全權負責乙節
    ，為原告所不爭執，且此亦無悖於常情，原告空言主張上情
    ，並未舉證以實其說，已難認有據。佐以原告於刑事案件偵
    查時指稱：陳張鶯吟於90年間至我桃園現住處家庭聚會時，
    親口向我表示她要將銀行存款贈與乙○○等語（見本院卷第
    198 頁），益徵陳張鶯吟與被告乙○○基於母子至親之關係
    ，應有贈與上開帳戶內存款供乙○○使用之可能，自不能僅
    以被告乙○○持有系爭帳戶之存摺及印章，即逕認帳戶內之
    存款悉遭被告2 人盜領、盜用甚明。
  (2)次按民事訴訟如係由原告主張權利者，應先由原告負舉證之
    責，若原告先不能舉證，以證實自己主張之事實為真實，則
    被告就其抗辯事實即令不能舉證，或其所舉證據尚有疵累，
    亦應駁回原告之請求（最高法院17年上字第917 號判例參照
    ）。查被告抗辯其提領之金錢係分別用在陳張鶯吟之安養費
    79 6,273元、醫藥費126,244 元、水電費等5,442 元、房屋
    地價稅、土地增值稅等237,755 元等、房屋修繕費1,683,90
    0 元、贈與稅5043,507元，業據其提出養護中心收據、醫藥
    費單據及繳款書、相片、估價單等件為證（見本院卷第123-
    12 6頁、第201-247 頁、284-291 頁）。原告雖主張系爭房
    地之贈與稅應由被告乙○○自行負擔，不能於上開帳戶中支
    付云云，然參諸陳張鶯吟於遺囑中即載明系爭房地之相關稅
    費皆由其遺產支應，已如前述，且上開遺囑係陳張鶯吟於意
    識清楚下所為，復經證人即遺囑見證人林思伶、章培華證述
    屬實（見本院卷第297 頁、第320-322 頁）。則被告以上開
    帳戶存款支付系爭房地之贈與稅，核屬有據。又原告固主張
    房屋修繕費應由被告乙○○負擔云云，惟矧之系爭房屋係於
    94年5 月間修繕時，其所有權人仍為陳張鶯吟，是上開維修
    費用理應由陳張鶯吟支出無誤。雖證人林清光證稱：工程款
    是由乙○○支付，陳張鶯吟說房子要給他兒子管理，錢要我
    跟他算等語（見本院卷第306-307 頁），然觀諸陳張鶯吟與
    乙○○係屬至親，且陳張鶯吟年事已高，則其上開所言應僅
    係要求林清光與乙○○結算工程款，尚不得逕認陳張鶯吟有
    拒絕支付上開款項之意，且由此益徵陳張鶯吟已將其財產及
    日常生活事務委由乙○○處理甚明。又本件被告雖無法就其
    提領金額之用途逐一舉證說明，惟稽諸上情，本件原告未能
    證明被告有盜用陳張鶯吟之存款，且陳張鶯吟於生前亦從未
    就此表示異議，或向乙○○為任何催討之行為，則被告乙○
    ○本於上開存款受贈人或受任人之地位提領帳戶內款項使用
    ，應屬有據；從而原告僅以系爭帳戶存款係由乙○○提領，
    即遽認被告2 人有盜領行為，自無可取。
五、綜上所述，本件原告主張被告乙○○未經陳張鶯吟同意，擅
    自將系爭房地移轉登記至其名下，並與另一被告共同盜領陳
    張鶯吟所有於彰化銀行帳戶內之存款，上開房地移轉之遺贈
    行為尚侵害其特留分等情，均未能舉證證明之，自難憑採。
    從而，原告依侵權行為之法律關係，訴請被告乙○○塗銷上
    開所有權移轉登記，並將該房屋及土地交付原告；及請求被
    告應連帶給付原告12,907,774元及自95年3 月16日起至清償
    日止，按年息百分之五計算之利息；並預備聲明：被告乙○
    ○就系爭房地應有部分2 分之1 之所有權移轉登記應予塗銷
    ，均為無理由，應予駁回。原告既受敗訴判決，其假執行之
    聲請即失所依據，應併予駁回之。
六、兩造其餘之攻擊或防禦方法及陳述，經本院斟酌後，認為均
    不足以影響本判決之結果，自無逐一詳予論駁之必要，併此
    敘明。
七、結論：本件原告之訴為無理由，依民事訴訟法第78條，判決
    如主文。
中    華    民    國    98    年    3     月    26    日
                    民事第五庭  法 官   吳佳薇
如對本判決上訴，須於判決送達後20日內向本院提出上訴狀
以上正本係照原本作成。
中    華    民    國    98    年    3     月    26    日
                                書記官  許博為


司法院資訊處製作；財團法人民間司法改革基金會備份。
